【裁判字號】    97,交聲,2644
【裁判日期】    980109
【裁判案由】    聲明異議
【裁判全文】
臺灣臺中地方法院交通事件裁定        97年度交聲字第2643號
                                    97年度交聲字第2644號
原處分機關    交通部公路總局臺中區監理所臺中市監理站
聲明異議人    甲○○
即受處分人
上列受處分人因違反道路交通管理處罰條例案件，對於交通部公
路總局臺中區監理所臺中市監理站中華民國97年9月1日所為之裁
決（裁監稽違字第裁61-Z00000000號、裁監稽違字第裁61-Z0000
0000號），聲明異議，本院裁定如下：
    主  文
原處分均撤銷。
甲○○不罰。
    理  由
一、原處分機關略以：聲明異議人即受處分人（下稱異議人）甲
    ○○前因已辦理拒不過戶註銷手續業已歸責異議人，第三人
    江豐文駕駛第三人所有之車牌號碼SJ-6849號之自用一般小
    客車於民國91年10月2日10時2分許，在國道南下342公里處
    ，因「1.使用號牌註銷行駛公路2.未帶行照」及「該牌照SJ
    -6849借供EP-7313車使用」之違規為國道第八警察隊善化分
    隊員警以其有違反道路交通管理處罰條例第12條第1項第4款
    、第5款、第14條第1項第2款規定之行為，掣開公警局交字
    第Z00000000號、第Z00000000號舉發通知單逕行舉發，並經
    原處分機關交通部公路總局臺中區監理所臺中市○○○○道
    路交通管理處罰條例第12條第1項第4款、第5款、第14條第1
    項第2款、第85條第2項及違反道路交通管理事件統一裁罰基
    準及處理細則第43條、第44條及第67條之規定，以裁監稽違
    字第裁61-Z00000000號、第裁61-Z00000000號號裁決書共裁
    處異議人罰鍰新臺幣（下同）7,500元，並扣繳牌照，於法
    均無不合等詞。
二、異議人聲明異議意旨略以：伊是向李良源購買上開小客車，
    在未完成過戶的情形下，伊將車子轉售於劉明鈺，惟劉明鈺
    聲稱回埔里後會將車子過戶，伊以為已辦妥，沒想到李良源
    接到欠稅之單據，伊便於90年1月17日時與李良源一同辦理
    拒不過戶註銷，現上開違規時間為91年10月2日且違規之駕
    駛人為江豐文，是此罰單與伊無關等語。
三、按汽車有使用註銷之牌照行駛、牌照借供他車使用者，處汽
    車所有人新臺幣三千六百元以上一萬零八百元以下罰鍰，並
    禁止其行駛；前項第四款之牌照扣繳之，修正前道路交通管
    理處罰條例第12條第1項第4款、第5款、第2項定有明文，又
    按汽車行駛有行車執照未隨車攜帶者，處汽車所有人新臺幣
    三百元以上六百元以下罰鍰，並責令改正、補換牌照或禁止
    其行駛 ，修正前道路交通管理處罰條例第14條第1項第2款
    。而前揭條文所稱「所有人」之意義為何，道路交通管理處
    罰條例並無明文定義，惟汽車屬於動產，民法上動產物權之
    讓與非將動產交付不生效力（民法第761條第1項前段），並
    非以「登記」或「過戶」為要件，雖然道路交通管理各項異
    動登記之「車主」部分，於行政或訴訟程序上有推定何人是
    「所有人」之效力，但在解釋上道路交通管理處罰條例「所
    有人」為何人，仍應從民法之規定。至於汽車所有人怠於辦
    理各項異動登記，而影響交通管理秩序之情形，同條例第16
    條第1項第1款已有處罰之明文，並不能將各項異動登記之「
    車主」視同「汽車所有人」，臺灣高等法院臺中分院92年度
    交抗字第825號裁定意旨可資參照。
四、經查：
(一)、上開車牌號碼SJ-6849號自小客車於91年10月2日10時2分
      許在國道南下342公里處，因「使用註銷之牌照行駛、行
      車執照未隨車攜帶」及「牌照借供他車使用」，為國道第
      八警察隊善化分隊員警掣單舉發，並由第三人江豐文簽收
      ，有公警局警交字第Z00000000號、第Z00000000號號舉發
      違反道路交通管理事件通知單2紙在卷可稽。
(二)、關於車輛買賣交易，一般民眾仍習慣採行收取車款後隨即
      交付車輛之交易模式，少有簽約行為，俟日後發現受讓人
      未依其約定辦妥過戶登記時，又因缺乏詳細之受讓人資料
      ，致使該車衍生之牌照稅、燃料費及違章罰鍰等款項仍然
      歸責於舊車主，對於上述情形，公路監理機關長久以來大
      都以較簡便之登報催告或檢附存證信函等方式辦理拒不過
      戶註銷，又衡諸常情，車輛駕駛人為避免造成自己使用車
      輛之不便利，若果非該車輛確已處分而未能完成過戶行政
      手續，實不可能將自己使用中之車輛註銷，徒增使用之困
      擾；而本件異議人已將車牌號碼SJ-6849號自小客車車轉
      讓予他人，又於90年1月17日辦理拒不過戶註銷之登記等
      情，有汽車車籍查詢、汽車異動歷史查詢等件在卷可證，
      是異議人稱已辦理拒不過戶註銷等語，並非子虛。復證人
      劉明鈺於本院訊問具結證稱：伊從異議人於89年2月1日取
      得該部車子後，89年2月4日就交給證人使用等語（見本院
      卷頁53反至頁54），核與證人江豐文於本院訊問中具結證
      稱：本件確實是伊違規，伊確實在註銷牌照之後還行駛該
      部車子等語（見本院卷頁54）相符，且本件違規事實時間
      亦係在異議人辦理拒不過戶註銷登記之後，是異議人並非
      上開違規事件中該車號SJ-6849號自小客車之所有人及駕
      駛人，至為酌然。
五、綜上所述，異議人既已非前揭車輛所有人，亦非駕駛人，自
    不應受處罰；原處分機關未予詳查，以異議人有前述違規行
    為之歸責事由遽予裁罰，容有未洽，是本件異議人之異議為
    有理由，原處分應予撤銷，並另為異議人不罰之諭知。
據上論斷，應依道路交通管理處罰條例第87條第2項、道路交通
案件處理辦法第20條，裁定如主文。
中    華    民    國    98    年    1    月    9    日
                  交通法庭  法  官  楊曉惠
上正本證明與原本無異。
如不服本裁定，應於送達後五日內，向本院提出抗告狀。
                            書記官  謝明倫
中    華    民    國    98    年    1    月    9    日


司法院資訊處製作；財團法人民間司法改革基金會備份。
